臺北高等行政法院判決　　　　　　　　　　　　　九十年度訴字第七○六四號
　　　　　　　　　　　　　　　.
　　原　　　告　甲○○
　　被　　　告　新竹縣稅捐稽徵處
　　代　表　人　乙○○處長）.
　　訴訟代理人　丙○○
右當事人間因營業稅事件，原告不服財政部中華民國九十年十月三十一日台財訴字第
○九○一三○○四六一訴願決定，提起行政訴訟。本院判決如左：
　　主  文
原告之訴駁回。
訴訟費用由原告負擔。
　　事  實
甲、事實概要：
    緣原告涉嫌未辦理營業登記，於民國（下同）八十六年間承作新慰營造有限公司
    （下稱新慰公司）轉包之虎山道路改善工程，工程款計新臺幣（下同）一、三五
    ○、○○○元（含營業稅），並未報繳營業稅，致漏營業稅六四、二八五元，案
    經人檢舉並為新竹縣財稅警聯合查緝執行小組查獲，取具說明書等相關資料佐證
    ，移經被告審理違章成立，遂依行為時營業稅法第五十一條第一款規定，除補徵
    營業稅六四、二八五元（業於八十九年八月二十二日繳納），並按所漏稅額處二
    倍罰鍰計一二八、五○○元（計至百元）。原告不服，申經復查結果未獲變更，
    提起訴願亦遭駁回，遂向本院提起本件行政訴訟。
乙、兩造聲明：
　一、原告聲明：訴願決定、復查決定及原處分均撤銷。
　二、被告聲明：駁回原告之訴。
丙、兩造之爭點：
（一）原告與新慰公司間係受僱提供勞務？抑或依承攬關係提供勞務？
（二）被告所為罰鍰處分，於法有無不合？
原告主張：
一、按「解釋意思表示，應探求當事人之真意，不得拘泥於所用之詞句。」、「當事
    人互相表示意思一致者，契約方為成立。」民法第九十八條、第一百五十三條第
    一項分別定有明文。又「稱僱傭者，謂當事人約定一方於一定或不定之期限內為
    他方服勞務，他方給付報酬之契約。」、「稱承攬者，謂當事人約定一方為他方
    完成一定之工作，他方俟工作完成，給付報酬之契約。」同法第四百八十二條、
    第四百九十條分別定有明文。原告向以造林、伐木為人提供勞務，賺取工資為業
    ，從來不曾承攬任何工程，於八十六年二月間經友人介紹，乃受僱為新慰公司所
    承包之虎山道路改善工程以怪手開挖土方，賺取勞務工資。並依新慰公司之囑咐
    ，代為訂購預拌水泥、砂石及協助處理水泥涵管模板運輸，惟一切貨款及所需之
    費用，皆由新慰公司支付，原告並不負責提供建材及為各項支出。因原告不諳法
    令，遂將新慰公司應償付原告之工資及所代墊之貨款，合稱為工程款，將僱傭關
    係誤為承攬關係，而以此文字作為訴訟內容，向法院訴請新慰公司償還工資及所
    代墊之貨款，被告未察詳情，即據以認定原告未辦妥營業登記，而加以處罰。
二、原告係本案漏稅之檢舉人，依法應受獎勵，如原告須科處罰鍰，亦應免於科處罰
    鍰或非必按所漏稅額科處二倍罰鍰，被告對原告之檢舉懿行，未予審酌，從輕發
    落，是以原處分、復查及訴願決定書認事用法顯有違誤不當。
被告主張：
一、補徵營業稅部分：
（一）按「在中華民國境內銷售貨物或勞務及進口貨物，均應依本法規定課徵營業稅
      。」、「提供勞務予他人，或提供貨物與他人使用、收益，以取得代價者，為
      銷售勞務。但執行業務者提供其專業性勞務及個人受僱提供勞務，不包括在內
      。」、「營業人有左列情形之一者，主管稽徵機關得依照查得之資料，核定其
      銷售額及應納稅額並補徵之：一、．．．三、未辦妥營業登記，即行開始營業
      ．．．」分別為營業稅法第一條、第三條第二項及第四十三條第一項第三款所
      明定。
（二）次按依民法第四百八十二條所定「僱傭」，係指「當事人約定，一方於一定或
      不定之期限內為他方服勞務，他方給付報酬之契約」，同法第四百八十六條亦
      規定報酬給付之期間「報酬，應依約定之期限給付之。無約定者，依習慣。無
      約定亦無習慣者，依左列之規定：一、報酬分期計算者，應於每期屆滿時給付
      之。二、報酬非分期計算者，應於勞務完畢時給付之。」另民法第四百九十條
      所定「承攬」，係指「當事人約定，一方為他方完成一定之工作，他方俟工作
      完成，給付報酬之契約。約定由承攬者供給材料者，其材料之價額，推定為報
      酬之一部。」同法第四百九十二條、第四百九十三條及第五百零五條亦分別規
      定「承攬人完成工作，應使其具備約定之品質，及無減少或滅失價值或不適於
      通常或約定使用之瑕疵。」、「工作有瑕疵者，定作人得定相當期限，請求承
      攬人修補之。．．．」、「報酬，應於工作交付時給付之，無須交付者，應於
      工作完成時給付之。工作係分部交付，而報酬係就各部分定之者，應於每部分
      交付時，給付該部分之報酬。」是以，從民法對二者之定義觀之，兩者同為勞
      務契約，在勞務提供項目上十分類似，但僱傭只在服勞務，亦即其標的在勞務
      之本體；而承攬則在一定工作之完成，亦即其標的在勞務之結果，而不在勞務
      之本體，即勞務僅為一種手段。且僱傭契約提供之勞務，須聽從僱用人之指揮
      ，具有從屬性；而承攬契約注重工作之完成，則工作之進行，具有獨立性。
（三）原告因承作系爭工程，工程款一百六十萬元，除由訴外人立成企業逕向新慰公
      司領取二十五萬元外，扣除該部分，尚有工程款一百三十五萬元，因新慰公司
      拒不給付，原告乃向臺灣新竹地方法院訴請給付，並經該院八十七年度訴字第
      四○三號民事判決「被告應給付原告新台幣壹百參拾伍萬元及自民國八十七年
      六月十八日起至清償日止按週年利率百分之五計算之利息。訴訟費用由被告負
      擔。」該訴訟案並經最高法院八十八年度台上字第三○六七號裁定「上訴駁回
      。」而告確定。故原告確有承作系爭工程之事實，應無疑義。
二、罰鍰部分：
（一）營業稅法第五十一條第一項第一款規定：「納稅義務人，有左列情形之一者，
      除追繳稅款外，按所漏稅額處一倍至十倍罰鍰，並得停止其營業：一、未依規
      定申請營業登記而營業者。．．．」同法施行細則第五十二條第二項規定「本
      法第五十一條第一款至第六款之漏稅額，依左列規定認定之：一、第一款至第
      四款及第六款，以經主管稽徵機關依查得之資料，核定應補徵之應納稅額為漏
      稅額。．．．」
（二）本件原告未辦營業登記而營業，未依規定報繳營業稅致漏營業稅六四、二八五
      元，已如前述。次查原告並未就其未辦營業登記而營業致逃漏稅捐情事，向本
      處自動補報補繳所漏稅款，故不符合稅捐稽徵法第四十八條之一免罰之規定，
      原告主張其係本案檢舉人應予免罰乙節，於法無據。而依營業稅法第五十一條
      規定，是類案件，應按所漏稅額處一倍至十倍罰鍰；本案因考量其於裁罰處分
      前補繳稅款及以書面承諾違章事實，已酌情按所漏稅額六四、二八五元處以二
      倍罰鍰計一二八、五○○元（計至百元），並無違誤。
　　理  由
一、補徵營業稅部分：
（一）按「在中華民國境內銷售貨物或勞務及進口貨物，均應依本法規定課徵營業稅
      。」、「提供勞務予他人，或提供貨物與他人使用、收益，以取得代價者，為
      銷售勞務。但執行業務者提供其專業性勞務及個人受僱提供勞務，不包括在內
      。」、「營業人之總機構及其他固定營業場所，應於開始營業前，分別向主管
      稽徵機關申請營業登記」、「營業人有左列情形之一者，主管稽徵機關得依照
      查得之資料，核定其銷售額及應納稅額並補徵之：．．．三、未辦妥營業登記
      ，即行開始營業，或已申請歇業仍繼續營業，而未依規定申報銷售額者。」行
      為時營業稅法第一條、第三條第二項、第二十八條、第四十三條第一項第三款
      分別定有明文。
（二）本件原告涉嫌未辦理營業登記，於八十六年間承作新慰公司轉包之虎山道路改
      善工程，工程款計一、三五○、○○○元（含營業稅），並未報繳營業稅，致
      漏營業稅六四、二八五元，案經人檢舉並為新竹縣財稅警聯合查緝執行小組查
      獲，取具說明書等相關資料佐證，移經被告審理違章成立，依行為時營業稅法
      第五十一條第一款規定，除補徵營業稅六四、二八五元（業於八十九年八月二
      十二日繳納），並按所漏稅額處二倍罰鍰計一二八、五○○元（計至百元）。
      原告不服，起訴主張略以：原告向以造林、伐木為人提供勞務，賺取工資為業
      ，從來不曾承攬任何工程，八十六年間經友人介紹，乃受僱為新慰公司所承包
      虎山道路改善工程以怪手開挖土方，賺取勞務工資，並依新慰公司之囑咐，代
      為訂購預拌水泥、砂石及協助處理水泥涵管模板運輸及招募相關技術工人，惟
      一切貨款及所需之費用，皆由新慰公司支付；由於原告不諳法令，遂將新慰公
      司應償付原告之工資及所代墊之貨款，合稱為工程款，將僱傭關係誤為承攬關
      係，而以此文字作為訴訟內容，向法院訴請新慰公司償還工資及所代墊之貨款
      ，被告未察即據以認定原告未辦營業登記，而加以處罰等語。被告則以：原告
      確有向新慰公司承攬虎山道路工程，以一百六十萬元包工包料承作，原告並非
      受僱提供勞務，而係依承攬關係提供勞務，依營業稅法規定，即應課徵營業稅
      等語置辯。是本件所需審究者乃原告與新慰公司間係受僱提供勞務？抑或依承
      攬關係提供勞務？
（三）經查：
    1.按稱「僱傭」者，係指當事人約定，一方於一定或不定之期限內為他方服勞務
      ，他方給付報酬之契約，為民法第四百八十二條所明定，依同法第四百八十六
      條規定：「報酬，應依約定之期限給付之。無約定者，依習慣。無約定亦無習
      慣者，依左列之規定：一、報酬分期計算者，應於每期屆滿時給付之。二、報
      酬非分期計算者，應於勞務完畢時給付之。」次按，稱「承攬」者，係指當事
      人約定，一方為他方完成一定之工作，他方俟工作完成，給付報酬之契約。復
      為同法第四百九十條所明定，而依同法第四百九十二條、第四百九十三條及第
      五百零五條規定：「承攬人完成工作，應使其具備約定之品質，及無減少或滅
      失價值或不適於通常或約定使用之瑕疵。」、「工作有瑕疵者，定作人得定相
      當期限，請求承攬人修補之。．．．」、「報酬，應於工作交付時給付之，無
      須交付者，應於工作完成時給付之。工作係分部交付，而報酬係就各部分定之
      者，應於每部分交付時，給付該部分之報酬。」。
    2.本件原告承作新慰公司轉包虎山道路改善工程，工程款一百六十萬元等情，為
      兩造所不爭執，並有臺灣新竹地方法院八十七年度訴字第四○三號民事判決、
      臺灣高等法院八十七年度上字第一七三五號判決及最高法院八十八年度台上字
      第三○六七號裁定等件影本附原處分卷可參，堪信為實。依前開臺灣新竹地方
      法院民事判決事實欄關於原告陳述部分記載：「新慰公司於八十六年二月間向
      新竹縣五峰鄉公所承攬『虎山道路改善工程』，因新慰公司無法請到工人而委
      託原告（即本件原告）施工，雙方議價以新臺幣一百六十萬元承作，然原告於
      八十六年三月四日起施工，於八十六年十一月二日補修完工，並於八十六年十
      二月經五峰鄉公所驗收該工程合格。」等節，又原告自承「向新慰公司承攬虎
      山道路工程，並未訂立正式合約，僅由朋友（介紹人）陳煥明在新慰公司記事
      簿上記載工程金額包工包料一、六○○、○○○元，並無工程合約，．．．口
      頭約定新慰公司應按工程進度付款，．．．這是我第一次承包工程以後也沒做
      」等語，而新慰公司之記事簿關於系爭工程之記載，除載明工程總價為壹佰陸
      拾萬元正（含稅）外，另註明「工地負責人甲○○」、「開工後不得任意停工
      ，否則無故停工超過一星期則棄權，工地內結構物及材料沒收」等節，另新慰
      公司負責人於八十八年十二月一向被告提出之說明書中亦表示虎山道路工程以
      一、六○○、○○○元包料包工由原告負責，此均有原告八十八年八月十一日
      提出於被告之說明書、新慰公司八十六年二月二十七日記事簿、新慰公司負責
      人八十八年十二月一日提出於被告之說明書等件影本附原處分卷可稽，足認原
      告確係向新慰公司承攬虎山道路工程，以一百六十萬元包工包料承作，其並非
      受僱提供勞務，而係依承攬關係以完成工作之方式，提供勞務，則依首揭行為
      時營業稅法第三條第二項規定，應課徵營業稅自明。原告辯稱其係受僱為新慰
      公司所承包虎山道路改善工程以怪手開挖土方，賺取勞務工資，因不諳法令，
      遂將新慰公司應償付原告之工資及所代墊之貨款，合稱為工程款，將僱傭關係
      誤為承攬關係，而以此文字作為訴訟內容，向法院訴請新慰公司償還工資及所
      代墊之貨款等語，並非可採。
    3.從而，原告所為係以完成一定工作之方式，提供勞務予他人，以取得代價，依
      行為時營業稅法第一條規定，應課徵營業稅；又依同法第二十八條規定應申請
      營業登記，原告未申請營業登記，承攬上述新慰公司轉包之虎山道路改善工程
      ，工程款計一、三五○、○○○元，計逃漏營業稅六四、二八五元，被告依營
      業稅法第四十三條第一項第三款規定補徵其所漏稅額，並無違誤。
二、罰鍰部分：
（一）按「納稅義務人，有左列情形之一者，除追繳稅款外，按所漏稅額處一倍至十
      倍罰鍰，並得停止其營業：一、未依規定申請營業登記而營業者。．．．」、
      「本法第五十一條第一款至第六款之漏稅額，依左列規定認定之：一、第一款
      至第四款及第六款，以經主管稽徵機關依查得之資料，核定應補徵之應納稅額
      為漏稅額。．．．」為行為時營業稅法第五十一條第一款、同法施行細則第五
      十二條第二項所明定。
（二）本件原告未辦營業登記而營業，未依規定報繳營業稅致漏營業稅，違章事證明
      確，業如前述。查原告並未就其未辦營業登記而營業致逃漏稅捐情事，向被告
      自動補報補繳所漏稅款，核與稅捐稽徵法第四十八條之一免罰規定不符，原告
      主張其係本案檢舉人應予免罰乙節，於法無據。又被告考量原告於裁罰處分前
      補繳稅款及以書面承諾違章事實，按所漏稅額處以二倍罰鍰，經核未逾越首揭
      行為時營業稅法第五十一條規定所定裁量範圍，並無違誤。
三、綜上所述，被告核定原告逃漏營業稅計六四、二八五元，除補徵所漏稅款外，並
    按所漏稅額處二倍罰鍰計一二八、五○○元（計至百元止），核無不合，復查決
    定及訴願決定遞予維持，亦無不合，應予維持。原告徒執前詞，請求撤銷原處分
    及訴願決定，為無理由，應予駁回。
據上論結，本件原告之訴為無理由，爰依行政訴訟法第九十八條第三項前段，判決如
主文。
中　　華　　民　　國　 　九十一　 　年　　　十二　　　月　　 二十五 　　日
                      臺 北 高 等 行 政 法 院  第 五 庭
　　                              　 審 判 長  法 官  張瓊文
                                               法 官  劉介中
                                               法 官  黃清光
右為正本係照原本作成。
如不服本判決，應於送達後二十日內，向本院提出上訴狀並表明上訴理由，如於本判
決宣示後送達前提起上訴者，應於判決送達後二十日內補提上訴理由書（須按他造人
數附繕本）。
中　　華　　民　　國　 　九十一　 　年　　　十二　　　月　　 二十五 　　日
                                               書記官  楊子鋒
